臺灣士林地方法院家事判決
110年度婚字第301號
原      告  乙○○  

訴訟代理人  陳守煌律師
            沈名昀律師
被      告  甲○○  
訴訟代理人  洪士棻律師
            張珉瑄律師
上列當事人間確認婚姻關係存在等事件，本院於中華民國111年8
月8日言詞辯論終結，判決如下：
    主  文
確認陳誠家（男，民國00年0月0日生，110年3月29日死亡，身分
證統一編號：Z000000000號）與被告間之婚姻關係無效。
原告其餘之訴駁回。
訴訟費用由被告負擔二分之一，其餘由原告負擔。
   事實及理由
一、原告主張：伊與陳誠家（男，民國00年0月0日生，身分證統
    一編號：Z000000000號，已於110年3月29日死亡）基於結婚
    之意思，於95年11月25日參加臺北市政府所主辦，在臺北自
    來水園區噴泉庭園廣場舉行之聯合婚禮結為夫妻，嗣於96年
    1月14日另在臺北市北投春天酒店擺設喜宴，宴請親友賓客
    ，依96年5月23日修正前之民法第982條規定，伊與陳誠家之
    婚姻於95年11月25日即有效成立；惟陳誠家嗣後結識被告，
    致伊與陳誠家感情生變，陳誠家經常口出惡言，對伊辱罵，
    進而於104年11月將伊趕出家門，更於108年11月4日與被告
    辦理結婚登記。伊與陳誠家之婚姻既於95年11月25日即有效
    成立，被告與陳誠家於108年11月4日辦理結婚登記即構成重
    婚而無效，致伊民法上陳誠家配偶地位有受侵害之危險，而
    此項危險得以由確認伊與陳誠家之婚姻關係存在之訴及確認
    被告與陳誠家之婚姻無效之訴除去之，伊有即受確認判決之
    法律上利益。爰依民事訴訟法第247條第1項規定，提起本件
    訴訟。並聲明：㈠確認原告與陳誠家之婚姻關係存在；㈡確認
    被告與陳誠家之婚姻關係無效。
二、被告則以：陳誠家已死亡，其生前之婚姻關係已因死亡而消
    滅，原告早已自行離家在外數年，現為能以陳誠家之配偶身
    分就陳誠家之遺產主張權利，提起本件訴訟，而本案確認判
    決之既判力不及於其他繼承人，原告私法上地位縱有受侵害
    之危險，亦無從以本案判決除去，即無確認利益；原告刻意
    不去辦理結婚登記，又於雙方感情生變，二人合意終止婚姻
    關係時，使陳誠家以為雙方因未辦結婚登記，僅需二人約定
    不辦離婚登記即可，並相信原告日後雙方再無瓜葛之承諾，
    致陳誠家於108年11月4日與不知情之被告結婚，甚且於陳誠
    家告別式前假意以友人身分關懷被告及參加告別式，伊與陳
    誠家之婚姻關係應類推適用民法第988條第3款但書規定仍為
    有效等語，資為抗辯。並答辯聲明：原告之訴駁回。
三、查，原告主張其與陳誠家於95年11月25日參加臺北市政府所
    主辦，在臺北自來水園區噴泉庭園廣場舉行之聯合婚禮結為
    夫妻；惟陳誠家又於108年11月4日與被告辦理結婚登記等情
    ，有卷附臺北市聯合婚禮結婚證書、陳誠家除戶戶籍謄本、
    臺北市政府民政局111年3月18日函（本院卷第17、87、131
    頁），堪信為真。
四、本院之判斷；
　㈠原告訴請確認其與陳誠家之婚姻關係存在部分：
　　確認婚姻無效、婚姻關係存在或不存在事件，為家事事件法
    第3 條第1 項第1 款所定甲類家事訴訟事件，依同法第39條
    第1 項規定，由訟爭身分關係當事人之一方提起者，除別有
    規定外，應以他方為被告。而夫或妻一方死亡時，家事事件
    法並未特別規定生存之一方，得以死亡之夫或妻之繼承人為
    被告提起婚姻關係存在或不存在訴訟，是此等訴訟由夫或妻
    起訴者，僅得以其配偶為被告，若夫妻之一方死亡，即不得
    由他方提起此種確認之訴，否則，其當事人之適格即有欠缺
    。經查，陳誠家已於110 年3 月29 日死亡，有卷附除戶戶
    籍謄本可憑（見本院卷第87 頁）。揆諸前揭說明，原告於
    陳誠家死亡後，以被告提起本件訴訟，訴請確認其與陳誠家
    之婚姻關係存在部分，其當事人之適格顯有欠缺，自屬不應
    准許。 
　㈡原告訴請確認被告與陳誠家之婚姻關係無效部分：
　　⒈按確認之訴非有即受確認判決之法律上利益者，不得提起
      。所謂即受確認判決之法律上利益，係指法律關係之存否
      不明確，當事人主觀上認其在法律上之地位有不安之狀態
      存在，且此種不安之狀態，能以確認判決將之除去者而言
      ，若縱經法院判決確認，亦不能除去其不安之狀態者，即
      難認有受確認判決之法律上利益。本件原告主張其與陳誠
      家已於95年11月25日結婚，則陳誠家於108年11月4日再與
      被告辦理結婚登記構成重婚而無效，既為被告所否認，則
      被告與陳誠家間婚姻關係之存否即屬不明確，原告在私法
      上之地位有受侵害之危險，而此項危險得以確認判決除去
      ，其提起本件訴訟自有確認利益。被告雖抗辯原告提起本
      件訴訟之目的係為以配偶之身分對陳誠家之遺產主張權利
      ，惟原告縱獲勝訴判決，既判力亦不及於陳誠家其他繼承
      人，自無確認利益等語。然確認婚姻無效事件屬家事事件
      法第3條第1項第1款所定甲類事件，就該類事件所為確定
      判決，對第三人亦有效力，此觀家事事件法第48條第1項
      前段規定自明。被告以本件確定判決之效力不及於陳誠家
      其他繼承人為由，抗辯本件訴訟欠缺確認利益，即無可採
      。
　　⒉結婚，應有公開儀式及二人以上之證人，96年5月23日修正
      前民法第982條第1項定有明文。又，有配偶者，不得重婚
      ，民法第985條第1項規定甚明；結婚違反民法第985條規
      定者，無效，民法第988條前段亦有規定。原告主張其與
      陳誠家於95年11月25日參加臺北市政府所主辦，在臺北自
      來水園區噴泉庭園廣場舉行之聯合婚禮結為夫妻等情，有
      卷附臺北市聯合婚禮結婚證書、臺北市政府民政局111年3
      月18日函可憑（本院卷第17、131頁），堪認原告與陳誠
      家間之婚姻關係已於95年11月25日生效。則陳誠家於108
      年11月4日再與被告辦理結婚登記，陳誠家與被告間之婚
      姻關係自構成重婚而無效。
　　⒊被告雖抗辯陳誠家與其對於重婚均屬善意無過失，其等之
      婚姻關係應類推適用民法第988條第3款但書規定，例外有
      效云云。惟查：
　　　⑴有配偶者，不得重婚；結婚有下列情形之一者，無效：
        三、違反第985條規定。但重婚之雙方當事人因善意且
        無過失信賴一方前婚姻消滅之兩願離婚登記或離婚確定
        判決而結婚者，不在此限。民法第985條、第988條第3
        款分別定有明文。準此可知，重婚無效之例外，須以重
        婚之雙方當事人信賴兩願離婚登記或離婚確定判決，且
        其二人之信賴均屬善意且無過失為要件。參酌民法第98
        8條第3款修正條文提案機關行政院、司法院修正理由略
        謂「因應司法院釋字第362號及第552號有關重婚之雙方
        當事人因善意且無過失信賴離婚確定判決及兩願離婚登
        記而致前後婚姻關係同時存在之解釋意旨，增訂第3 款
        但書規定。惟鑑於因信賴國家機關之行為而重婚有效乃
        屬特例，自不宜擴大其範圍，爰將本條第3款重婚有效
        之情形限縮於釋字第362號及第552號解釋之『信賴兩願
        離婚登記或離婚確定判決』兩種情形，避免重婚有效之
        例外情形無限擴大，以致違反一夫一妻制度。」另就本
        條文固有委員葉宜津等33人提案增訂民法第988條第2項
        ：「重婚之雙方當事人，均係善意無過失者，後婚仍為
        有效，不受前項之限制。」提案說明為「大法官釋字第
         362 號解釋、釋字第 552 號解釋，肯認重婚有效之例
        外情況。釋字第 552 號解釋更明文指出重婚之當事人
        雙方均係善意無過失者，則後婚仍為有效，爰依此增訂
        第 2 項，以之為重婚無效之例外。」（即不限於「信
        賴兩願離婚登記或離婚確定判決」兩種情形）」，但經
        黨團協商後，最終仍採行政院、司法院提案版本即現行
        條文，可見立法者已權衡一夫一妻制度與前、後婚當事
        人利益之維護，作出立法政策之決定，就重婚無效之例
        外情形，明定應以後婚之雙方當事人均為善意，且無過
        失信賴一方之前婚姻關係業已消滅之兩願離婚登記或離
        婚確定判決為要件，即無法律漏洞之存在。
　　  ⑵承前，重婚無效之例外，應限於重婚之當事人「信賴兩
        願離婚登記或離婚確定判決」兩種情形。原告與陳誠家
        未曾辦理離婚登記，更未經法院判決離婚確定，縱認被
        告抗辯其與陳誠家於108年11月4日辦理結婚登記係出於
        善意且無過失乙節為真，其二人間之婚姻關係效力仍無
        類推適用民法第988條第3款但書例外有效之餘地。是以
        ，被告以其與陳誠家對於重婚均屬善意無過失為由，抗
        辯其等之婚姻關係應類推適用民法第988條第3款但書規
        定，例外有效云云，尚無足採。
五、從而，本件原告訴請確認被告與陳誠家之婚姻關係無效，為
    有理由，應予准許，逾此部分，則無理由，應予駁回。
六、本件事證已臻明確，兩造其餘之攻擊或防禦方法及所用之證
    據，經本院斟酌後，認為均不足以影響本判決之結果，爰不
    逐一論列，附此敘明。
七、據上論結，本件原告之訴為一部有理由，一部無理由，爰判
    決如主文。
中　　華　　民　　國　　111 　年　　8 　　月　　30　　日
                  家事庭  法  官  許碧惠
以上正本係照原本作成。
如對本判決上訴，應於判決送達後20日內向本院提出上訴狀，若
委任律師提起上訴者，應一併繳納上訴審裁判費，否則本院得不
命補正逕行駁回上訴。
中　　華　　民　　國　　111 　年　　8 　　月　　30　　日
　　　　　　　            書記官  劉雅萍